臺灣板橋地方法院民事判決　　　　　　99年度家訴字第240號
原　　　告　甲○○
　　　　　　乙○○
兼　上二人
法定代理人　丁○○
上三人共同
訴訟代理人　陳淑貞律師
被　　　告　丙○○
上列當事人間請求給付扶養費事件，經臺灣臺南地方法院移轉管
轄至本院，於民國100 年4 月20日經言詞辯論終結，本院判決如
下：
    主      文
被告應自民國100 年1 月5 日起至原告甲○○、乙○○成年時為
止，按月給付原告甲○○、乙○○扶養費各新台幣伍仟元。
被告應給付原告丁○○新台幣貳拾陸萬元及自民國100 年1 月5
日起至清償日止按年息百分之五計算之利息。
原告其餘之訴駁回。
訴訟費用由被告負擔五之三，餘由原告負擔。
本判決第一項所示之扶養費，關於訴訟中履行期已到部分及第二
項，得假執行。
    事      實
甲、原告方面：
一、聲明：
（一）被告自本起訴狀繕本送達之翌日起，應按月給付原告甲○○、乙○○各新台幣（下同）1 萬元整，至二人成年時止
      。
（二）被告應給付原告丁○○431,900 元及自起訴狀繕本送達翌
      日起至清償日止，按年息百分之五計算之利息。
二、陳述：
（一）原告丁○○與被告原係夫妻關係，婚後育有二子即原告甲○○（○○年○ 月○ 日生）、乙○○（○○年○ 月○ 日生），
      嗣原告丁○○與被告於97年6 月13日協議離婚，約定兩造
      所生未成年子女即原告甲○○、乙○○權利義務之行使或
      負擔，由原告丁○○任之。
（二）原告乙○○、甲○○於父母離婚後，扶養費用均由原告丁○○支付迄今，而原告甲○○、乙○○已進入國中求學階
      段，各項生活支出益增，但原告丁○○離婚後罹患憂鬱症
      ，身體狀況欠佳，工作收入難以穩定，家庭經濟更陷窘境
      ，且原告甲○○、乙○○均為低收入戶，是原告甲○○、
      乙○○兩人自有請求被告給付扶養費之必要。
（三）據行政院主計處公布之臺灣地區每人每月消費支出統計資
      料顯示，原告等居住之台南市96年度每人每月消費支出額
      為17276 元，為考量原告甲○○、乙○○入學國中後之相
      關教育、生活等開銷勢將逐步增加，是維持原告甲○○等
      二人之生活及學習成長等之費用開銷，應不低於每月各18
      000 元為合理。
（四）然因原告丁○○罹患憂鬱病症，需持續就診服藥治療，除
      以零工收入外，尚須仰賴娘家資助，方得維生活溫飽，是
      應認由被告丙○○負擔原告甲○○、乙○○二人之扶養費
      用，以每人每月各10,000 元為適當。
（五）被告自與原告丁○○離婚後，迄今未曾支付子女之生活扶
      養費用，而全由原告丁○○墊支，以兩人離婚後之97年7
      月起算至99年8 月，並依96年度台南市每人每月消費支出
      額17,276元計算，故原告丁○○向被告請求之金額為43萬
      1,900 元（計算式：17276 ×2 ×25÷2 ）。從而，原告
      丁○○依不當得利之法律關係，請求被告清償上開其應負
      擔之半數扶養費用即43萬1,900 元及法定遲延利息。。
三、證據：提出戶籍謄本、離婚協議書影本、原告丁○○診斷證
    明書影本、行政院主計處臺灣地區消費支出統計表影本、清
    寒證明影本、低收入戶證明書影本、原告丁○○98年度綜合
    所得稅各類所得資料清單、財產歸屬資料清單、原告甲○○
    、乙○○補習班繳費通知影本、國中學雜費收據暨補習班收
    據影本等件為證。
乙、被告方面：
    被告經合法通知，未於言詞辯論期日到場，亦未提出任何書
    狀否認或爭執原告之主張。
丙、本院依職權調閱原告丁○○、被告之稅務電子閘門財產所得
    調件明細表。
    理      由
壹、本件被告經合法通知，未於言詞辯論期日到場，核無民事訴
    訟法第386 條各款所列情形之一，爰依原告之聲請，由其一
    造辯論而為判決。
貳、關於原告甲○○、乙○○請求給付未來之扶養費部分：
一、原告甲○○、乙○○主張其生母即原告丁○○與生父即被告
    於97年6 月13日協議離婚，約定由原告丁○○任未成年之原
    告甲○○、乙○○之親權人之事實，業據原告提出戶籍謄本
    、離婚協議書影本等件為證，自堪信為真實。
二、原告甲○○、乙○○主張被告自97年6 月13日離婚後迄今，
    未曾給付原告甲○○、乙○○扶養費，致原告甲○○、乙○○均仰賴其生母即原告丁○○一人獨力扶養，而原告丁○○
    離婚後罹患憂鬱症，身體狀況欠佳，工作收入難以穩定，且
    原告甲○○、乙○○均為低收入戶之事實，業據原告丁○○
    診斷證明書影本、原告甲○○、乙○○提出清寒證明影本、
    低收入戶證明書影本、原告丁○○98年度綜合所得稅各類所
    得資料清單、財產歸屬資料清單、原告甲○○、乙○○補習
    班繳費通知影本、國中學雜費收據暨補習班收據影本等件為
    證，應堪信為真實。
三、按父母對於未成年之子女有保護教養之權利義務；對於未成
    年子女之權利義務，除法律另有規定外，由父母共同行使或
    負擔之。父母之一方不能行使權利時，由他方行使之。父母
    不能共同負擔義務時，由有能力者負擔之；直系血親相互間
    互負扶養之義務。民法第1084條第2 項、第1089條第1 項、
    第1114條第1 項第1 款分別定有明文。就權利方面而言，父
    母對於未成年之子女具有教養之權利，謂之親權之行使；就
    義務而言，父母對於未成年子女負有保護教養之義務，而此
    種保護教養義務係一種「生活保持義務」，並非「生活扶助
    義務」，亦即父母對未成年子女之扶養義務不以未成年子女
    「不能維持生活而無謀生能力」為必要，且此種未成年子女
    對父母之扶養請求權，乃基於身分關係所由生，縱使父母已
    離婚分居甚或原無婚姻關係，其間身分關係並不失其存在，
    是其扶養請求權仍未喪失。關於婚姻經撤銷或離婚後，未為
    親權行使之父母對未成年子女之扶養義務，民法第1116條之
    2 亦明文規定：「父母對於未成年子女之扶養義務，不因結
    婚經撤銷或離婚而受影響」。亦即，父母對未成年子女之扶
    養義務乃基於親子關係而生，乃以事實之血統關係為基礎，
    與親權或監護權行使之有無，不發生必然之關係，故未與子
    女共同生活之父（或母）亦有扶養義務。經查，原告甲○○
    、乙○○均為○○年○ 月○ 日出生，為其生母即原告丁○○與
    被告於婚姻關係存續中所生子女，現年均為13歲，揆諸前開
    說明，被告自對原告甲○○、乙○○負有扶養義務，並不因
    原告甲○○、乙○○之生母與被告離婚，被告並未行使親權
    而有不同。是被告對於未成年之原告甲○○、乙○○仍負有
    扶養義務，原告甲○○、乙○○對被告具有扶養請求權。
四、依民事訴訟法第246 條之規定，請求將來給付之訴，以有預
    為請求之必要者為限，得提起之。經查，被告於97年6 月13
    日離婚後迄今，既未曾給付原告扶養費，已如前述，足見被
    告就未來應給付原告之扶養費顯有到期不履行之虞，原告自
    得提起將來給付之訴。是原告本於民法上未成年子女扶養費
    請求權之法律關係，請求被告給付未來之扶養費，自屬有據
    。
五、次按扶養之程度，應按受扶養權利者之需要，與負扶養義務
    者之經濟能力及身分定之；負扶養義務者有數人，而其親等
    同一時，應各依其經濟能力分擔義務，民法第1119條、第11
    15條第1 項分別定有明文。故「扶養費數額之多寡，亦應依
    此情形而為適當之酌定，不得僅以某一固定年度綜合所得稅
    扶養親屬之寬減額或免稅額為其唯一之標準定之。」、「直
    系血親相互間互負扶養之義務，又父母對於未成年之子女，
    有保護及教養之權利義務，民法第1114條、第1084條分別定
    有明文。此一扶養義務，除因扶養義務人負擔扶養義務而不
    能維持自己生活，依同法第1118條之規定減免其義務外，並
    不因其有無職業而有所不同。」（最高法院84年度台上字第
    2888號、86年度台上字第3387號判決要旨可資參照）。是本
    件原告甲○○、乙○○請求被告扶養，其扶養之程度，應按
    受扶養權利者即原告甲○○、乙○○之需要，與負扶養義務
    者即被告與原告甲○○、乙○○之生母之經濟能力及身分而
    為適當之酌定。茲逐項審酌如下：
（一）扶養費乃維持受扶養權利人生活所需之費用，其費用之需
      求係陸續發生，故應以分期給付為原則，而本件亦無其他
      特別情事足資證明有命扶養義務人一次給付之必要，是原
      告甲○○、乙○○請求被告分期給付自起訴狀繕本送達翌
      日即100 年1 月5 日起至原告甲○○、乙○○成年時止之
      扶養費，即屬有理，先予敘明。
（二）原告甲○○、乙○○主張其生母即原告丁○○為國小畢業
      ，自97年6 月開始工作，曾從事發放宣傳單之工作，1 天
      收入800 元，一個禮拜工作5 天，做9 個月後又換工作，
      在麵包工廠幫忙烘烤麵包，每月收入1 萬8 千元，做了1
      年半，後來又從事資源回收，1 天收入8 百元，星期日休
      息，名下沒有財產，現住之臺南市安南區○○街○○○ 巷○○
      弄○ 之○號，為承租而來，月租2 千5 百元；至被告未曾
      就學，曾從事賣水煎餃及拉電纜線之工作，收入不詳，名
      下財產僅有一部西元1989年份汽車等情，業據原告陳明在
      卷，並有其所提出之原告丁○○98年度綜合所得稅各類所
      得資料清單、財產歸屬資料清單在卷可參，且經本院依職
      權調閱兩造財產所得資料查明屬實，有稅務電子閘門財產
      所得調件明細表在卷可稽，復未據被告到庭爭執，自堪信
      為真實。足認原告甲○○、乙○○之生母與被告俱為有資
      力及謀生能力之人，且俱非因負扶養而有不能維持生活之
      情形。本院審酌上情，認原告甲○○、乙○○之生母與被
      告之經濟能力相當，應平均負擔子女之扶養費，始稱公允
      。
（三）本院斟酌原告甲○○、乙○○正值少年成長之求學階段，
      須予悉心教育、照顧，並有食衣住行育樂等基本生活需要
      ，又參酌中華民國臺灣地區98年家庭收支調查報告，臺南
      市98年度每人平均每月最終消費支出為新台幣16,990元（
      元以下四捨五入），以及台灣省各地區98年度最低生活費
      標準，其最低生活費金額為9,829 元，再綜衡原告甲○○
      、乙○○之需要、原告甲○○、乙○○之生母與被告之經
      濟能力及身分，依目前社會經濟狀況與一般國民生活水準
      ，另參考原告丁○○所述：「（問：從97年6 月13日離婚
      之後至今，每月花在小孩生活、教育費用平均每人約多少
      ？）每個月每個小孩約1 萬元。」等語，認原告甲○○、
      乙○○每月生活所需之扶養費以10,000元為適當，並由原
      告甲○○、乙○○之生母與被告平均負擔，是被告每月應
      負擔每名子女之扶養費為5,000 元。從而，原告甲○○、
      乙○○請求被告自起訴狀繕本送達翌日即100 年1 月5 日
      起至原告甲○○、乙○○成年為止，按月對原告甲○○、
      乙○○各給付扶養費5,000 元之部分，為有理由，應予准
      許，逾此範圍之請求，則無理由，應予駁回。
六、本件被告應負擔未成年子女即原告甲○○、乙○○將來之扶
    養費用即主文第一項所示自100 年1 月5 日起至原告甲○○
    、乙○○成年時為止，按月給付原告甲○○、乙○○扶養費
    各5,000 元，此一判決係屬民事訴訟法第389 條第1 項第2
    款「命履行扶養義務之判決」，依民事訴訟法第389 條第1
    項第2 款規定，命履行扶養義務之判決，以起訴前最近6 個
    月分及訴訟中履行期已到者為限，法院應依職權宣告假執行
    ，是本判決主文第1 項所命被告之給付，關於訴訟中履行期
    已到部分，應依職權宣告假執行。
叁、關於原告丁○○請求給付代墊之扶養費部分：
一、原告丁○○與被告於97年6 月13日協議離婚，約定由原告丁○○任未成年之原告甲○○、乙○○之親權人，被告自97年
    6 月13日離婚後迄今，未曾給付原告甲○○、乙○○扶養費
    ，致原告甲○○、乙○○均仰賴其生母即原告丁○○一人獨
    力扶養，而原告丁○○離婚後罹患憂鬱症，身體狀況欠佳，
    工作收入難以穩定，且原告甲○○、乙○○均為低收入戶等
    情，已如前述（參見貳、一、二、），茲不再贅述。
二、關於被告負有扶養義務之法律依據：
    此部分亦已敘述於前（參見貳、三、），茲不再贅述。
三、關於原告之請求權基礎：
    按「無法律上之原因而受利益，致他人受損害者，應返還其
    利益」，民法第179 條定有明文。原告丁○○與被告所生之
    子即原告甲○○、乙○○目前均為13歲，但自97年6 月13日
    被告離婚時起至今為止，均由原告丁○○一人獨力負擔扶養
    費，此已如前述，則原告丁○○於支出扶養費用後，自得依
    不當得利之規定請求被告分擔。是本件原告丁○○依不當得
    利請求被告償還其應分擔之扶養費用，洵屬有據。
四、關於原告與被告之扶養能力與扶養程度：
（一）原告丁○○與被告俱為有資力及謀生能力之人，且俱非因
      負扶養而有不能維持生活之情形。本院認原告甲○○、乙○○之生母與被告之經濟能力相當，應平均負擔子女之扶
      養費，始稱公允，此亦已如前述（參見貳、五、），是原
      告丁○○請求被告返還原告已墊付之子女每月消費支出費
      用二分之一，應屬合理。
（二）本件原告丁○○主張其獨力支付子女自97年7 月起至99年
      8 月止之扶養費用，此已如前述，應認原告丁○○付出上
      開費用，對於子女之成長確屬有益。另參酌目前我國人民
      之教育水準普遍均已提昇，社會競爭日劇，一般經濟上有
      能力之父母莫不盡量給予未成年子女良好之學習機會與環
      境，期能奠下穩固基礎，日後具備競爭能力等情以觀，亦
      可知原告甲○○、乙○○之生活費、教育費用數額匪少，
      但仍無法確定其金額。
（三）又按「當事人已證明受有損害而不能證明其數額或證明顯
      有重大困難者，法院應審酌一切情況，依所得心證定其數
      額」，民事訴訟法第222 條第2 項定有明文。子女之扶養
      費雖非「損害」，但其「不能證明其數額或證明顯有重大
      困難」之性質相同，故應類推適用該條規定。查原告丁○○就其請求各該項目之扶養費，雖僅提出原告甲○○、乙○○補習班繳費通知影本、國中學雜費收據暨補習班收據
      影本等件為證，而未能提出其他各項支出單據為證，惟衡
      諸父母扶養子女多未留有支出單據之常情，此等單據之欠
      缺自不應構成原告丁○○依不當得利之規定請求被告返還
      先行支付子女扶養費用之障礙，此即應由本院審酌一切情
      況，依所得心證定其數額。
（四）原告甲○○、乙○○均為○○年○ 月○ 日出生，至99年8 月
      為止，仍只有12歲，均須就學，需予悉心教育、照顧，並
      有食衣住行育樂等基本生活需要。又參酌中華民國臺灣地
      區97年至98年家庭收支調查報告，臺灣地區國人平均每人
      每月消費支出，在臺南市部分，分別為17,180元（97年）
      、16,990元（98年）（以上，元以下均採四捨五入），以
      及台灣省各地區97年、98年度最低生活費標準，其最低生
      活費金額均為9,829 元，是以原告丁○○主張其子女於日
      常生活各項費用支出之計算，雖未提出完整之各項支出單
      據為證，然衡諸前述民事訴訟法第222 條第2 項之規定，
      為畫一計算，就原告之請求應可參酌上開消費支出統計之
      標準。又核閱上開消費性支出係指食品、飲料及菸草
      衣著、鞋襪類房地租、水費、燃料動力家庭器具及設
      備和家庭管理醫療及保健運輸交通及通訊娛樂教育
      及文化服務雜項支出等，因此該消費性支出既已包含原
      告黃麗惠主張子女之各項支出，解釋上自可作為本件之參
      考標準，無庸另就其他項目重複計算。
五、關於被告應給付原告丁○○墊付之子女扶養費用金額乙節：
    原告丁○○自97年7 月起至99年8 月為止，平均每月花在每
    名子女身上之費用大約1 萬元，此業據原告陳明在卷。參酌
    原告丁○○、被告之經濟能力及中華民國臺灣地區97年至98
    年家庭收支調查報告所示臺南市每人每月消費支出金額、台
    灣省各地區97年、98年度最低生活費標準，經核原告丁○○
    自97年7 月起至99年8 月為止，每月墊付兩名子女之扶養費
    數額應為1 萬元（10,000÷2 ×2 ＝10,000），前後26個月
    之期間，共計墊付26萬元。
六、綜上所述，原告丁○○依不當得利請求權之法律關係，請求
    被告給付自97年7 月起至99年8 月止原告丁○○已墊付之兩
    名子女扶養費用26萬元，及自起訴狀繕本送達之翌日即100
    年1 月5 日起至清償日止按年息百分之五計算之利息，為有
    理由，應予准許，逾此範圍之請求為無理由，應予駁回。
七、末按所命給付之金額或價額未逾50萬元之判決，法院應依職
    權宣告假執行，民事訴訟法第389 條第1 項第5 款定有明文
    。本件命被告給付之訴訟標的價額未逾50萬元，揆諸上開規
    定，爰依職權併為假執行之宣告。
肆、據上論結，本件原告之訴為一部有理由，一部無理由，依民
    事訴訟法第385 條第1 項前段、第79條、第389 條第1 項第
    2 款、第5 款，判決如主文。
中　　華　　民　　國　 100　　年　　5 　　月　　13　　日
                  家事法庭  法　官　郭光興
以上正本證明與原本無異
如不服本判決，應於判決送達後20日內向本院提出上訴狀
中　　華　　民　　國　 100　　年　　5 　　月　　16　　日
                            書記官　簡維萍


